臺灣嘉義地方法院交通事件裁定　　　　100年度交聲字第795號
原處分機關　交通部公路總局嘉義區監理所
異　議　人
即受處分人　陳秋柔
上列異議人即受處分人因違反道路交通管理處罰條例案件，對於
交通部公路總局嘉義區監理所於民國100 年8 月30日所為之處分
（原處分案號：嘉監義裁字第裁76－Ｌ00000000號），聲明異議
，本院裁定如下：
    主  文
原處分撤銷。
陳秋柔汽車駕駛人，駕駛汽車經測試檢定酒精濃度超過規定標準
，處罰鍰新臺幣肆萬伍仟元，並吊扣輕型機器腳踏車駕駛執照壹
年。
    理  由
一、原處分意旨略以：本件異議人即受處分人陳秋柔於民國99年
    7 月16日4 時25分，酒精濃度超過規定標準（0.55以上）騎
    乘車牌號碼SY7  －957  號輕型機車，行經嘉義市○○○路
    528 號前，經舉發單位即嘉義市政府警察局第一分局舉發後
    ，由原處分機關即交通部公路總局嘉義區監理所於100  年8
    月30日依違反道路交通管理處罰條例第35條第1 項第1 款及
    第24條（裁決書漏引第1 項第2 款）規定，以嘉監義裁字第
    裁76－Ｌ00000000號裁決書裁決異議人罰鍰新臺幣（下同）
    45,000元，99年7 月29日吊扣駕照，並應參加道路交通安全
    講習等語。
二、聲明異議意旨略以：異議人已因本件緩起訴期間為1 年，法
    治宣導教育活動10小時完畢，而罰鍰45,000元部分，因異議
    人目前無工作能力，且在家養病，並需定期到醫院拿癲癇藥
    物，請准予減輕罰鍰或不罰，為此提出聲明異議。
三、按汽車駕駛人，駕駛汽車經測試檢定，酒精濃度超過規定標
    準者，處新臺幣1 萬5 千元以上6 萬元以下罰鍰，並當場移
    置保管該汽車及吊扣其駕駛執照1 年；汽車駕駛人，有第35
    條第1 項規定之情形者，應接受道路交通安全講習，道路交
    通管理處罰條例第35條第1 項第1 款、第24條1 項第2 款分
    別定有明文。
四、經查：
(一)、本件異議人之酒後駕車係一個交通違規行為，有關其違規行
    為處罰效果之罰鍰、吊扣駕駛執照與應接受道路交通安全講
    習等，係依據同一法律規定（即道路交通管理處罰條例第35
    條第1 項第1 款及第24條第1 項第2 款）所為之處罰，其處
    罰方式雖有3 種，但實際上為單一處分，無法割裂，與該項
    交通違規行為是否存在亦均無從分離，法院於審理時，應先
    確定異議人是否確有交通違規行為事實，再決定原處分機關
    所適用之法律有無錯誤。從而，異議人雖陳明僅就罰鍰部分
    聲明異議，其餘處罰部分並未提及，惟原處分裁處罰鍰、吊
    扣駕照及應參加道路交通安全講習，均與其交通違規行為是
    否存在無從分離，揆諸上開說明，本院自應併予審理，合先
    敘明（臺灣高等法院98年法律座談會第23號提案研討結果參
    照）。
(二)、異議人於前揭時、地，有為上開交通違規事件，而以其違反
    同時亦因涉犯刑法第185 條之3 之酒醉駕車罪嫌，經警移送
    臺灣嘉義地方法院檢察署偵辦，並由臺灣嘉義地方法院檢察
    署檢察官於99年8 月17日以99年度偵字第6273號為緩起訴處
    分確定，緩起訴期間為1 年，異議人應書立悔過書，並應於
    緩起訴確定後8 個月內，參加該署之法治宣導教育活動10小
    時，且異議人亦已履行檢察官前開所命之事項等情，業據本
    院調取該案卷宗審閱無訛，是以，異議人於上開時間、地點
    確有騎乘輕型機車經測定酒精濃度超過規定標準之違規事實
    ，堪以認定。
(三)、關於原處分裁處罰鍰45,000元部分：
  1.按行政罰法第26條規定：一行為同時觸犯刑事法律及違反行
    政法上義務規定者，依刑事法律處罰之。但其行為應處以其
    他種類行政罰或得沒入之物而未經法院宣告沒收者，亦得裁
    處之。前項行為如經不起訴處分或為無罪、免訴、不受理、
    不付審理之裁判確定者，得依違反行政法上義務規定裁處之
    。即所謂一事不二罰原則，考其立法目的，無非以一行為同
    時觸犯刑事法律及違反行政法上義務規定時，由於刑罰與行
    政罰同屬不法行為制裁，而刑罰懲罰作用較強，依刑事法律
    處罰即足資警惕，無一事二罰再處行政罰必要，但罰鍰以外
    沒入或其他種類行政罰，因兼具維護公共秩序作用，為達行
    政目的，行政機關仍得併予裁處。又檢察官命被告履行刑事
    訴訟法第253 條之2 第1 項第4 款向公庫或該管檢察署指定
    之公益團體、地方自治團體支付一定之金額及第5 款向該管
    檢察署指定之政府機關、政府機構、行政法人、社區或其他
    符合公益目的之機構或團體提供一定時數之義務勞務，因課
    以被告履行一定負擔之義務，人身自由及財產將遭拘束，因
    此該等負擔，無論形式上是否以「刑罰」名義出之，實質上
    均屬對被告之不利益，而具有實質制裁之效果。
  2.查，本件臺灣嘉義地方法院檢察署檢察官對異議人所為之緩
    起訴處分係命異議人書立悔過書及參加該署之法治宣導教育
    活動10小時，並未命其支付一定之金額或提供一定時數之義
    務勞務，異議人之人身自由及財產均未遭拘束，核其性質，
    實與刑法所定刑罰種類迥不相同，難謂已生實質刑罰之效果
    。依上說明，行政罰法第26條第2 項規定，於本案經緩起訴
    處分情形仍有適用，原處分機關於緩起訴處分期間屆滿後，
    對異議人上開違規行為，逕為裁處罰鍰45,000元，並無違誤
    。是異議人以其因病無工作能力為由，請求減輕罰鍰或不罰
    云云，自無理由。
(四)、關於原處分裁處應參加道路交通安全講習部分：
  1.按行政罰法第26條第1 項前段採刑事優先原則，而檢察官依
    刑事訴訟法第253 條之2 第1 項第8 款預防再犯所為之必要
    處分，乃係依刑事法律處罰，具有優先性。如其處罰內容，
    與同條項但書之其他種類行政罰相同，如謂可再課處行政罰
    ，自與「一行為不二罰」之原則有悖。檢察官依刑事訴訟法
    第253 條之2 第1 項第8 款之規定為緩起訴處分，得命被告
    於一定期間內遵守或履行預防再犯所為之必要命令。是檢察
    官於酒後駕車之公共危險案件之緩起訴處分，同時命受處人
    施以法治教育課程，是項處分，雖非刑罰，但對被告而言，
    仍有自由受限影響，性質上仍具實質制裁效果。揆諸道路交
    通管理處罰條例第35條第1 項第1 款及第24條第1 項第2 款
    所規定之裁處，含有罰鍰、吊扣駕照及施以道路交通安全講
    習之處分，三者屬行政罰法之裁罰，含有對過去違反義務行
    為處罰之典型秩序罰，及對預防將來再犯危險之剝奪或消滅
    資格、權利之不利處分及警告性處分；其中施以道路交通安
    全講習部分乃為預防將來再犯危險之處分，與檢察官依刑事
    訴訟法第253 條之2 第1 項第8 款規定為預防再犯之必要命
    令，目的相同。是緩起訴之被告已依檢察官緩起訴處分，接
    受酒駕法治教育課程，可認於履行檢察官為緩起訴處分命令
    所課予之負擔後，已達預防再犯目的。又刑事法律處罰，應
    優先適用，故在處罰目的及方式相同時，若依刑事法律處罰
    ，即足資警惕，自亦不應再受同種類之行政罰之制裁。準此
    ，從行政罰法第26條規定立法意旨為有利於行為人之解釋，
    及基於保障人民基本權之考量，當認應受行政處罰之行為，
    就施以道路交通安全講習部分，同一事實如經緩起訴處分確
    定者，亦有一行為不二罰原則之適用（臺灣高等法院100 年
    度交抗字第739 號、99年度交抗字第2012、1944、1898、18
    42、1783號交通事件裁定意旨參照）。
  2.本件異議人既經檢察官命其參加法治教育宣導活動10小時，
    且已履行完畢，據此，無論係檢察官所安排之法治宣導教育
    活動，或由交通主管機關主辦之道路安全講習，雖主辦機關
    不同，講習內容或有部分差異，但難分軒輊，其實質目的則
    無不同，應無再重複實施交通講習之必要。原處分機關仍遽
    裁處異議人應參加道路交通安全講習，顯與一事不二罰原則
    相違。
(五)、至於原處分裁處吊扣駕駛執照部分，此部分與異議人經檢察
    官為緩起訴處分命其書立悔過書及參加法治宣導教育活動無
    涉，尚無一事不兩罰之適用。惟原處分機關於裁決書僅記載
    99 年9月27日吊扣駕照，而未記明吊扣駕駛執照之名稱及期
    間，此與道路交通管理事件統一裁罰基準及處理細則第43條
    第2 項第3 款規定「三、吊扣汽車牌照、駕駛執照或執業登
    記證處分，應記明應受吊扣之汽車牌照、駕駛執照或執業登
    記證名稱、號碼及吊扣期間。」未符，亦有違行政程序法第
    5 條規定「行政行為之內容應明確」之「明確性原則」。
五、綜上所述，異議人既有前揭酒精濃度超過規定標準而騎乘輕
    型機車之違規行為，固應依法裁罰，惟原處分機關疏未注意
    異議人已履行檢察官緩起訴處分所命之法治宣導教育活動10
    小時，而於緩起訴期間屆滿未經撤銷緩起訴處分而實質確定
    後，再裁處異議人應參加道路交通安全講習，已有一事二罰
    之不適法，另吊扣駕駛執照部分，亦有記載不明確之與道路
    交通管理事件統一裁罰基準及處理細則第43條第2 項第3 款
    規定不相合之主文記載之瑕疵，自應由本院撤銷原處分，另
    為依法裁處如主文第2 項所示（臺灣高等法院暨所屬法院98
    年法律座談會刑事類提案第23號問題(二)參照），以資適法。
據上論斷，應依應依道路交通管理處罰條例第87條第2 項，道路
交通事件處理辦法第19條前段，裁定如主文。
中    華    民    國   100    年    9     月    26    日
                    交通法庭    法  官  周欣怡
上列正本證明與原本無異。
如不服本裁定，應於裁定送達後5日內向本院提出抗告狀（應附
繕本）。
中    華    民    國   100    年    9     月    26    日
                                書記官  柯于婷